【裁判字號】    98,易,193
【裁判日期】    980415
【裁判案由】    詐欺
【裁判全文】
臺灣臺中地方法院刑事判決               98年度易字第193號
公  訴  人  臺灣臺中地方法院檢察署檢察官
被      告  丙○○
                    號
                    臺中縣潭子.
選任辯護人  林家進律師
上列被告因詐欺案件，經檢察官提起公訴（97年度偵字第24377
號），及臺灣花蓮地方法院檢察署檢察官移送併辦（97年度偵字
第5666號），本院判決如下：
    主  文
丙○○幫助意圖為自己不法之所有，以詐術使人將本人之物交付
，處有期徒刑參月，如易科罰金，以新臺幣壹仟元折算壹日。
    事  實
一、丙○○明知金融帳戶之存摺及提款卡係供自己使用之重要理
    財工具，關係個人財產、信用之表徵，並可預見一般人取得
    他人金融帳戶使用常與財產犯罪密切相關，且取得他人存摺
    之目的在於掩飾犯罪所得之財物或財產上利益不易遭人追查
    ，又對於提供帳戶雖無引發他人萌生犯罪之確信，但仍以縱
    若有人持以犯罪，亦無違反其本意之幫助詐欺之不確定故意
    ，於民國97年8 月11日至同年月31日間之某時，在不詳地點
    ，以不詳方法，將其所申辦之臺灣銀行豐原分行帳號000000
    000000號帳戶之存摺、提款卡及密碼等資料，交付予姓名年
    籍不詳之某成年人，容任該成年人及所屬詐欺集團成年成員
    作為詐欺取財之工具，而以此方式幫助該成年人及所屬詐欺
    集團使用前開銀行帳戶詐騙他人匯款之用。嗣該不詳姓名之
    成年人取得上開銀行帳戶存摺、提款卡及密碼後，即與不詳
    成年人所組成之詐欺取財集團成年成員，共同基於意圖為自
    己不法所有之犯意聯絡，於97年8 月31日晚間8 時30分許，
    由該詐欺集團某成年成員假冒奇摩拍賣家人員，撥打電話向
    乙○○佯稱其先前購買綠茶素時，因簽錯單，必須前往自動
    櫃員機查詢有無被扣款等語，致乙○○陷於錯誤，即依對方
    指示，於同日晚間9 時29分許，前往花蓮縣新城鄉北埔郵局
    之自動櫃員機操作，而轉帳新臺幣（下同）15,111元至丙○
    ○之前開銀行帳戶，旋遭提領一空。嗣乙○○匯款後，察覺
    有異，而報警處理，始循線查悉上情。
二、案經臺中縣警察局豐原分局報請臺灣臺中地方法院檢察署檢
    察官偵查起訴及臺灣花蓮地方法院檢察署檢察官移送併辦。
    理  由
一、按被告以外之人於審判外之陳述，雖不符刑事訴訟法第159
    條之1 至第159 條之4 規定，而經當事人於審判程序同意作
    為證據，法院審酌該言詞陳述或書面陳述作成時之情況，認
    為適當者，亦得為證據；當事人、代理人或辯護人於法院調
    查證據時，知有該法第159 條第1 項不得為證據之情形，而
    未於言詞辯論終結前聲明異議者，視為有前項之同意，該法
    第159 條之5 已明揭其旨。本件所引事證，檢察官、被告及
    其選任辯護人均無異議作為證據，本院審酌其作成之情況，
    未見有何不適當之情形，是得為證據，合先敘明。
二、訊據被告丙○○固坦承有於上揭時、地將其所申辦之上開銀
    行帳戶之存摺、印章、提款卡及密碼寄送予他人，惟矢口否
    認有何幫助詐欺取財之犯意，辯稱：伊於97年8 月27日看到
    報紙刊登之貸款廣告，因伊繳款信用不好，不敢向銀行申辦
    貸款，伊就於翌日（即28日）以0000000000號電話撥打0000
    000000號電話與對方連絡，並向對方說伊繳款信用不好，不
    敢向銀行申辦貸款，對方表示可以幫伊申辦貸款，並要伊將
    存摺、提款卡及密碼寫好包好再拿到空軍一號客運去寄送給
    他，伊於97年8 月30日上午10時30分將存摺等物之包裹拿去
    空軍一號客運豐原站寄送給對方後，於同年月31日晚上10時
    許，對方又以00-00000000 號電話與伊連絡，表示已收到帳
    戶，伊之貸款已經通過，可以申辦30萬元，並要伊以隔天空
    軍一號客運寄送2 萬元給對方，伊就向朋友借2 萬元後於同
    年9 月1 日以空軍一號客運寄送給對方，後來對方又以
    0000000000號電話與伊連絡，要求伊匯款到陳美鈴之帳戶，
    否則不幫伊申辦，伊於同年9 月2 日就以無摺存款之方式存
    入16,000元至陳美鈴之帳戶，伊不知道對方將伊之銀行帳戶
    拿去詐騙被害人，伊也是受害人云云。經查：
  (一)被告所交付予姓名年籍不詳成年人之上開銀行帳戶，確為其
    本人親自所開立之帳戶，且被害人乙○○於上揭時間遭詐欺
    取財集團詐騙，而將15,111元款項匯入被告之上開銀行帳戶
    乙節，業經證人即被害人乙○○於警詢中證述甚詳〈見花蓮
    縣警察局新城分局刑案偵查卷（下稱花蓮警卷）第6 至7 頁
    〉，並有花蓮縣警察局新城分局北埔派出所受理各類案件紀
    錄表、受理刑事案件辦案三聯單、詐騙帳戶通報警示簡便格
    式表及金融機構聯防機制通報單各1份、內政部警政署反詐
    騙案件紀錄表1份、被害人之自動櫃員機匯款資料1張、被告
    上開銀行帳戶之存摺影本、開戶資料、交易明細資料及客戶
    歷史交易清單各1份在卷可稽（見同前警卷第4至5頁、第8至
    15頁、本院卷第75至80頁），堪認被告之上開銀行帳戶確遭
    不詳之詐欺取財集團使用於詐欺取財無疑。
  (二)被告雖以前詞置辯，然此與伊於警詢、偵查中辯稱：97年9
    月3 日伊打電話去銀行查詢餘額時，還不知道上開銀行存摺
    、提款卡等物已經遺失，是銀行人員表示該帳戶已變為警示
    帳戶，伊才發現上開銀行帳戶之存摺、提款卡遺失了，事後
    伊回想，可能是在97年8 月底時，伊去臺中市○○路、進化
    路附近上課遺失，因伊習慣將存摺、提款卡放在駕駛座下面
    ，密碼則寫在提款卡上面，可能伊沒將車窗關好被拿走云云
    （見警卷第1 至2 頁、花蓮警卷第1 至3 頁、偵查卷第7 至
    8 頁）；及於檢察官訊問後之同年11月27日撰寫陳情說明書
    辯稱：伊於97年8 月間每逢一、三、五在崇德路與進化路口
    之潛能補習班補習英文，因該補習班遷走，伊於同年8 月29
    日到附近把車停在巷子裡要找補習班，可能玻璃窗沒有全部
    關起來，放在駕駛座下方的存摺、提款卡才會被竊，9 月1
    日星期一時，伊想要刷存摺看還剩多少錢時，卻找不到，覺
    得可能失竊，非常惶恐，一直到星期三打電話問銀行，才知
    被列為警示帳戶云云（見偵查卷第10頁），大相逕庭，顯見
    被告有畏罪情虛之情事。再者，被告倘因其缺錢而委由他人
    申辦貸款，衡情應由其提供有關工作或資力等有還款能力之
    證明以供審核，何以竟係將其所有上開銀行之存摺、金融卡
    、密碼交付予不相識之人？復參以存摺、提款卡及提款密碼
    之功能，主要在於提領存款，被告將密碼、提款卡、存摺均
    交予不詳姓名之對方，則倘得以辦理貸款，則貸得金額豈非
    得由對方全數提領，足見被告辯稱：為辦理貸款始交付該帳
    戶存摺等物云云，實與常情不符，已難採信。復且，被告既
    自承97年8 月間之薪資僅有27,000元，2 萬元對伊而言是筆
    大金額，且於97年8 月31日晚上接獲對方電話，要求伊去空
    軍一號客運寄送2 萬元時，就發覺對方可能是詐騙集團（見
    本院第95頁），則衡諸常情，被告理應對對方寄送款項之要
    求置之不理或立刻報警處理，豈有因希望對方不要再打電話
    過來，而於同年9 月1 日向友人借款2 萬元寄送給對方，復
    於9 月2 日再以無摺存款方式，存款16,000元至對方指定之
    陳美鈴帳戶，且於報警時未說明上情，反向警員謊稱伊之上
    開銀行帳戶存摺等物係遺失之理。凡此種種，均顯與常情及
    經驗法則有重大違背，益徵被告所辯，不足採信。是本件係
    被告將伊所有之上開銀行帳戶之存摺、提款卡及密碼交付他
    人使用乙節，應堪認定。至被告提出之報紙分類廣告影本及
    其所使用之0000 000000 號行動電話於97年8 月、9 月之通
    話明細單，僅能證明伊於97年8 月28日上午9 時34分許，曾
    撥打0000000000號電話有23秒之通話紀錄，然此不足以證明
    被告與該電話持用者之談話內容確為申辦貸款及交付帳戶事
    宜，及該通聯紀錄上之00-00000000 號及0000000000號通聯
    紀錄亦因無相關證據證明與0000000000號持用者有關，均不
    足證明被告係為將上開銀行帳戶存摺等資料交予代為申辦貸
    款者。另縱被告於97年9 月2 日以無摺存款方式存入16,000
    元至案外人陳美鈴之帳戶，然因被告亦無法提出相關證據證
    明此與伊將本案銀行帳戶資料交付予不詳之成年人間具有關
    聯性，亦難據此為被告有利之認定，且無傳訊證人陳美鈴及
    空軍一號客運豐原站經營者陳明宗（因被告無法提出寄送之
    收據且自承陳明宗不知伊寄送何物）之必要。
  (三)按刑法上之故意，可分為直接故意與不確定故意（間接故意
    ），所謂「不確定故意」，係指行為人對於構成犯罪之事實
    ，預見其發生而其發生並不違背其本意者，刑法第13條第2
    項定有明文，再以幫助犯成立之要件，除須有幫助行為外，
    須行為人有幫助之故意，行為人預見犯罪結果之發生，雖非
    積極希望該犯罪結果發生，然仍施以幫助行為，而該結果之
    發生亦不違背其本意者，即屬有幫助犯罪之未必故意。按金
    融帳戶為個人之理財工具，個人專屬性甚高，而政府開放金
    融業申請設立後，金融機構大量增加，一般民眾皆可以存入
    最低開戶金額之方式自由申請開設金融帳戶，並無任何特殊
    之限制，因此一般人申請存款帳戶極為容易而便利，且得同
    時在不同金融機構申請多數存款帳戶使用，並無使用他人帳
    戶之必要，此為一般人日常生活所熟知之常識，故除非充作
    犯罪使用，並藉此逃避警方追緝，一般正常使用之存款帳戶
    ，並無向他人另行取得帳戶存摺及提款卡使用之必要。參以
    坊間報章雜誌及其他新聞媒體，對於利用他人帳戶作為匯入
    不法所得之人頭帳戶，規避執法人員之查緝之詐騙案件一再
    報導披露，一般智識健全之成年人亦應有所知，而被告年逾
    40歲，從事總務、會計工作長達十餘年，社會閱歷豐富，對
    此自難諉為不知或無從預見，是被告縱使並不確知所提供之
    帳戶，係遭他人用以對被害人詐欺取財，亦無法確知取得帳
    戶之人係以何種方法於何時地為詐欺取財之具體內容，惟對
    於其所提供之上揭帳戶，將遭人作為詐欺取財犯行所得財物
    匯入及提領之工具使用，應有概括之認識，且可預見其發生
    ，被告竟同意提供自己帳戶供無信賴關係之他人使用，顯對
    帳戶係供他人取得不法犯罪所得之用，亦不違背其本意，且
    伊無確信帳戶不致遭利用為犯罪之用，仍將帳戶交付，足認
    被告本案係基於幫助犯罪之不確定故意，而有幫助詐欺取財
    之犯行，洵堪認定。
  (四)綜上所述，被告所辯均無足採，本件事證明確，被告犯行應
    堪認定。
三、按刑法上之幫助犯，係對於犯罪與正犯有共同之認識，而以
    幫助之意思，對於正犯資以助力，而未參與實施犯罪之行為
    者而言，最高法院著有75年度臺上字第1509號、84年度臺上
    字第5998號及88年度臺上字第1270號判決意旨可供參照。是
    以，如未參與實施犯罪構成要件之行為，且係出於幫助之意
    思提供助力，即屬幫助犯，而非共同正犯。本件被告提供上
    開銀行帳戶之存摺、提款卡及密碼予不詳姓名年籍之成年人
    所屬之詐騙集團使用，使某詐騙集團成員得基於詐欺取財之
    犯意而向被害人乙○○詐取財物，遂行其詐欺取財之犯行，
    係對於詐騙集團成員遂行詐欺取財犯行，資以助力，揆諸上
    開判決意旨，自應成立幫助詐欺取財罪。是核被告所為，係
    犯刑法第30條第1 項、刑法第339 條第1 項幫助詐欺取財罪
    。檢察官移送併辦部分與本案係屬同一事實（被害人同為乙
    ○○），本院自應併予審理。又被告幫助他人犯罪，應依刑
    法第30條第2項規定，按正犯之刑減輕之。爰審酌被告將銀
    行帳戶存摺、提款卡及密碼交付他人使用，助長他人犯罪，
    增加被害人尋求救濟及治安機關查緝犯罪之困難，危害被害
    人財產安全及社會治安，兼衡被告素行、犯罪手段、對被害
    人財產所生危害程度，及其犯後否認犯行之態度等一切情狀
    ，量處如主文所示之刑，並斟酌本件犯罪情節之輕重，及被
    告之資力、智識程度等情，諭知以新臺幣1,000元折算1日之
    易科罰金折算標準，以資懲儆。
據上論結，應依刑事訴訟法第第299 條第1 項前段，刑法第339
條第1 項、第30條第1 項、第2 項、第41條第1 項前段，刑法施
行法第1 條之1 第1 項、第2 項前段，判決如主文。
本案經檢察官甲○○到庭執行職務。
中    華    民    國    98    年    4    月    15      日
              刑事刑十四庭審判長法  官  江奇峰
                                法  官  郭書豪
                                法  官  廖純卿
以上正本證明與原本無異。
如不服本判決應於收受判決後10日內向本院提出上訴書狀，並應
敘述具體理由；其未敘述上訴理由者，應於上訴期間屆滿後20日
內向本院補提理由書（均須按他造當事人之人數附繕本）「切勿
逕送上級法院」。
                                書記官  童秉三
中    華    民    國    98    年    4    月    15      日
附錄論罪科刑法條
中華民國刑法第339條
（普通詐欺罪）
意圖為自己或第三人不法之所有，以詐術使人將本人或第三人之
物交付者，處5年以下有期徒刑、拘役或科或併科1千元以下罰金
。
以前項方法得財產上不法之利益或使第三人得之者，亦同。
前二項之未遂犯罰之。


司法院資訊處製作；財團法人民間司法改革基金會備份。
